【裁判字號】    95,交聲,271
【裁判日期】    950731
【裁判案由】    違反道路交通管理處罰條例聲明異議
【裁判全文】
臺灣桃園地方法院交通事件裁定         95年度交聲字第271號
原處分機關  交通部公路總局新竹區監理所中壢監理站
異  議  人  擴益實業股份有限公司
即受處分人          統一編號：.
代  表  人  乙○○
代  理  人  甲○○
上列異議人因違反道路交通管理處罰條例案件，對於交通部公路
總局新竹區監理所中華民國95年5 月12日壢監裁字第裁53-DA000
0000號裁決聲明異議（原舉發案號：桃警局交字第DA0000000 號
），本院裁定如下：
    主  文
異議駁回。
    理  由
一、原處分意旨略以：異議人即受處分人擴益實業股份有限公司
    僱用駕駛執照已遭吊銷之駕駛人丙○○（三年禁考，禁考期
    間自92年10月23日起至95年10月22日止），於95年2 月7 日
    下午4 時15分許，由丙○○駕駛異議人所有之車牌號碼938-
    RN號自用大貨車，行經桃園縣楊梅鎮北高山頂26-10 號前，
    為桃園縣政府警察局楊梅交通小隊警員舉發「無照駕駛（禁
    駛）（酒駕吊銷92年10月23日至95年10月22日）」違規，並
    移送原處分機關交通部公路總局新竹區監理所中壢監理站，
    經原處分機關於95年5 月12日依據道路交通管理處罰條例第
    21條之1 第1 項第1 款之規定裁處異人議人新臺幣8 萬元，
    並吊扣汽車牌照3 個月之處分。
二、聲明異議意旨略以：異議人公司僅有1 台自用大貨車，平時
    即有進行安全考核，而本件違規駕駛人丙○○亦有提出駕駛
    執照供異議人審核，則駕駛執照為政府機關所核發之證明文
    件，以證明該物件之可信度，駕駛執照若非偽造，自然對其
    有相當之信服力，一般人如何能得知該駕駛執行被吊銷，異
    議人公司為傳統產業並非交通公司，亦無法得知須至監理機
    關查詢，請依道路交通管理處罰條例第21條之1 第4 項規定
    免以處罰云云。
三、按行政罰法業於94年2 月5 日制訂公布，並自95年2 月5 日
    起施行，該法第5 條規定：「行為後法律或自治條例有變更
    者，適用行政機關最初裁處時之法律或自治條例。但裁處前
    之法律或自治條例有利於受處罰者，適用最有利於受處罰者
    之規定。」。又道路交通管理處罰條例所定罰鍰、吊扣吊銷
    證照、記點之裁罰，係屬行政罰法中所稱行政罰之性質，是
    有上開行政罰法第5條規定之適用。
四、次按「汽車駕駛人駕駛聯結車、大客車、大貨車，有下列情
    形之一者，汽車所有人及駕駛人各處新臺幣四萬元以上八萬
    元以下罰鍰，並當場禁止該汽車駕駛人繼續駕駛及扣留其車
    輛牌照：一、未領有駕駛執照駕車者。」、「違反第一項情
    形，並吊扣其汽車牌照三個月。」、「汽車所有人如已善盡
    查證駕駛人駕駛執照資格之注意，或縱加以相當之注意而仍
    不免發生違規者，汽車所有人不受本條之處罰。」，91年7
    月3 日修正公布並自同年9 月1 日施行之道路交通管理處罰
    條例第21條之1 第1 項第1 款、第3 項、第4 項分別定有明
    文。又道路交通管理處罰條例第21條之1 雖經總統於94年12
    月28日以華總一義字第09400212581 號令公布修正，且經行
    政院於95年6 月23日以院臺交字第0950087685號令發布定自
    95年7 月1 日施行。其中該條例第21條之1 第1 項第1 款、
    第3 項及第4 項規定：「汽車駕駛人駕駛聯結車、大客車、
    大貨車，有下列情形之一者，汽車所有人及駕駛人各處新臺
    幣四萬元以上八萬元以下罰鍰，並當場禁止其駕駛：  一、
    未領有駕駛執照駕車者。」、「違反第一項情形，並記該汽
    車違規紀錄一次。」、「汽車所有人如已善盡查證駕駛人駕
    駛執照資格之注意，或縱加以相當之注意而仍不免發生違規
    者，汽車所有人不受本條之處罰。」（兩相比較，除第3 項
    規定，由「吊扣汽車牌照3 個月」變更為「記汽車違規紀錄
    1 次」外，其餘均相同）。惟上開法律變更係在行政機關裁
    罰後，依前述行政罰法第5 條之規定，自不在比較之範圍內
    ，是本件適用原處分機關裁處時之道路交通管理處罰條例第
    21條之1 之規定，合先敘明。
五、經查：
  (一)異議人所雇用之駕駛人丙○○於駕駛執照吊銷期間，仍於95
    年2 月7 日下午4 時15分許，駕駛異議人所有之車牌號碼93
    8- RN 號自用大貨車，行經桃園縣楊梅鎮北高山頂26-10 號
    前，為桃園縣政府警察局楊梅交通小隊舉發「無照駕駛（禁
    駛）（酒駕吊銷92年10月23日至95年10月22日）」違規，並
    移送原處分機關，經原處分機關於95年5 月12日依據道路交
    通管理處罰條例第21條之1 第5 款之規定裁處異人議人新臺
    幣8 萬元，並吊扣汽車牌照3 個月之處分之事實，業據異議
    人之代理人甲○○、證人丙○○於本院訊問時證述明確，並
    有桃園縣政府警察局桃警局交字第DA0000000 號舉發違反道
    路交通管理事件通知單、交通部公路總局新竹區監理所中壢
    監理站壢監裁字第裁53-DA0000000號裁決書影本各1 份附卷
    可稽，是異議人所僱用之駕駛人丙○○確有於前揭時地，於
    駕駛執照吊銷期間內，駕駛異議人所有之上開營業大客車之
    事實，應堪認定。
  (二)按道路交通管理處罰條例第21條之1 之立法目的乃鑒於大型
    車輛肇事所生之交通事故傷亡情形，多遠較單純小型車或機
    器腳踏車發生之事故嚴重，乃要求駕駛人駕駛該類車輛均必
    須具有合格之駕駛執照，加重違規者之處罰，並對於汽車所
    有人亦處以相同之罰鍰，以促使汽車所有人能善盡其查證管
    理之責任。而上開種類車輛之所有人，對於該等車輛，依法
    既負有查證駕駛人駕駛執照資格之注意義務，基於此一義務
    ，車輛所有人非僅有於聘僱之初之選任合格駕駛人之責任，
    更負有建立駕駛人監督機制之管理責任，始能於平日隨時查
    證、考核所選任之駕駛人之駕駛資格，以確保實際駕駛該類
    車輛之人符合法定之駕駛資格，防範事故於未然。又上開條
    例第21條之1 對於汽車駕駛人使用註銷之駕駛執照駕車者，
    採對汽車駕駛人及汽車所有人均處罰之立法例，顯係對於聯
    結車、大客車、大貨車之汽車所有人課以相當之注意義務。
    而道路交通管理處罰條例第92條之1 有「處罰機關裁決職業
    汽車駕駛人吊扣、吊（註）銷駕駛執照時，得應僱主之請求
    ，以書面或其他方式通知違規當時所駕駛汽車之所有人」之
    規定；且交通部已與中華電信股份有限公司數據分公司簽訂
    委託代辦合約，並完成「公路監理加值服務系統」建置，以
    提供僱主查詢所屬駕駛人之駕照狀態。異議人既為使用上開
    大貨車之業者，對於政府有此便民措施，自難諉為不知。基
    此，本件駕駛人丙○○既為異議人所僱用，揆諸前開說明，
    異議人對所僱用之駕駛人之駕駛資格自當善盡考核之注意義
    務，如至監理處列印所僱用司機之駕駛執照資料查核，或依
    上述方式上網查詢，以防止所僱用之駕駛人隱瞞其駕照遭主
    管機關吊扣、吊（註）銷之情形發生。
  (三)異議人雖提出擴益實業股份有限公司「貨車每月檢查表」1
    份，以資證明其已盡查證之注意義務，並辯稱：其有檢查駕
    照，但不知道丙○○因個人因素被吊銷駕照云云。惟駕駛執
    照之作用僅係表彰駕駛人有駕駛該類交通工具能力之證明，
    非謂擁有駕駛執照後即可保證該駕駛人自此均遵守交通規則
    而絕無違規或遭吊扣、吊（註）銷駕駛執照之可能，更何況
    ，本院當庭勘驗證人丙○○之駕駛執照，發現該駕駛執照亦
    載明有效日期為93年2 月25日等語（本院95年7 月7 日訊問
    筆錄），是異議人辯稱有查核違規人丙○○之駕駛執照云云
    ，顯然與上揭證據不符，無法採信。承前所述，汽車所有人
    既有上述查詢管道可資利用，為善盡此一義務，車輛所有人
    即非能僅以所聘僱駕駛人單方面之說詞，或出示駕駛執照為
    已足，而必須利用上述或其他查詢管道定期查核所屬駕駛人
    駕駛資格之確實狀況，如此方可謂有善盡查證之責任。本件
    異議人疏未善盡查證駕駛人駕駛執照資格之注意，任令已遭
    吊銷駕駛執照之駕駛人續行駕駛大貨車，置道路上之行人及
    車輛之安全於不顧，自應認異議人即受處分人對於所僱用駕
    駛人之駕駛資格並未加以相當注意，是本件聲明異議洵屬無
    據。
六、從而，原處分機關依95年7 月1 日修正施行前之道路交通管
    理處罰條例第21條之1 規定，裁處異議人即受處分人罰鍰8
    萬元，並吊扣汽車牌照3 個月，核無違誤。本件異議為無理
    由，應予駁回。
七、依道路交通管理處罰條例第87條第2 項、道路交通案件處理
    辦法第19條，裁定如主文。
中    華    民    國    95    年    7     月    31    日
                  交通法庭    法  官  劉為丕
以上正本證明與原本無異。
如不服本裁定，應於裁定送達後5 日內向本院提出抗告狀。
                              書記官  顏美惠
中    華    民    國    95    年    8     月    7     日


司法院資訊處製作；財團法人民間司法改革基金會備份。
